【裁判字號】    97,重上,244
【裁判日期】    990601
【裁判案由】    損害賠償
【裁判全文】
臺灣高等法院民事判決                 97年度重上字第244號
上  訴  人  乙○○
被  上訴人  壬○○
            日盛證券股份有限公司
上  一  人
法定代理人  庚○○
訴訟代理人  丙○○
被上訴人即
追加被告    日盛國際商業銀行股份有限公司
上  一  人
法定代理人  戊  ○
訴訟代理人  辛○○
上列當事人間請求損害賠償事件，上訴人對於中華民國97年4月
11日臺灣臺北地方法院96年度重訴字第964號第一審判決提起上
訴，並為訴之追加，經本院於99年5月18日言詞辯論終結，判決
如下：
    主  文
上訴及追加之訴均駁回。
第二審（含追加之訴）訴訟費用由上訴人負擔。
    事實及理由
一、本件上訴人於原審主張依據民法關於行紀、不當得利之規定
    （見原審卷第247頁背面），請求被上訴人壬○○、日盛證
    券股份有限公司（下稱日盛證券公司）及日盛國際商業銀行
    股份有限公司（原名稱為寶島商業銀行股份有限公司，下稱
    日盛銀行）應連帶賠償上訴人及丁○○新台幣（下同）3,77
    4萬2,413元（其中1,373萬2,428元為虧空帳戶款項，其餘2,
    400萬9,985元為非財產上損害）及自民國（下同）88年5 月
    25日起至清償日止按年息5%計算之利息。嗣於原審訴訟進行
    中撤回對日盛銀行之起訴，並經日盛銀行當場表示同意（見
    原審卷第274頁），依民事訴訟法第263條規定視同未起訴。
    惟經原審判決後，上訴人提起上訴，表明追加日盛銀行為被
    告，並追加主張依據民法第184條、185條、第216條、第226
    條、第227條之規定，撤回行紀之法律關係不再主張，並減
    縮聲明為被上訴人應連帶給付上訴人1,653萬2,600元及自盜
    開融資融券戶日即88年6月29日起至清償日止，按年息5% 計
    算之利息（見本院卷一第8頁背面、卷一第69-75頁、第119
    頁、卷三第184-186頁、第220頁），經核其請求之基礎事實
    仍屬同一，依民事訴訟法第446條第1項但書、第255條第1項
    第2款、第3款之規定，應予准許。又被上訴人日盛證券公司
    之法定代理人於訴訟進行中已由蔡淑媛變更為庚○○，有經
    濟部函及日盛證券公司變更登記事項卡可證（見本院卷二第
    18 5-189頁），茲據其具狀聲明承受訴訟（見本院卷二第
    184頁），亦應准許。
二、上訴人聲明求為判決：
    （一）原判決除確定部分外廢棄。
    （二）減縮請求被上訴人應連帶給付上訴人1,653萬2,600元
          及自盜開融資融券戶日即88年6月29日起至清償日止
          ，按年息5%計算之利息。
    （三）第一、二審訴訟費用由被上訴人負擔。
    被上訴人聲明均為：上訴駁回。
三、上訴人起訴主張：伊於87年3月14日全家移民加拿大後，為
    買賣股票事，於88 年5月25日趁伊返台之際，依被上訴人壬
    ○○之要求簽訂代客操盤合約書，並交付丁○○印章一枚領
    取股東紀念品，詎壬○○竟利用伊所交付作為代領股東紀念
    品之丁○○便章，於同年6月29日向被上訴人日盛證券公司
    以偽造文書方式盜開丁○○之融資融券帳戶（下稱系爭融資
    融券帳戶），被上訴人日盛證券公司明知開立系爭融資融券
    帳戶需開戶人親自到場持身分證件以憑辦理，而事實上丁○
    ○在加拿大不能到場，竟未經確認身分而予以核准開立，顯
    然未盡監督查證之責。壬○○於開立丁○○之融資融券帳戶
    後即大作當日沖銷，使用丁○○之便章蓋於股票買賣交割單
    上，追加被告日盛銀行於撥款時亦疏未核對壬○○所為交易
    之印章與丁○○所留存之印鑑章不符，即准予撥款，亦有過
    失，致使伊所有存放於日盛銀行以丁○○名義所開立000000
    00000000號證券活期儲蓄帳戶（下稱系爭活儲帳戶）內之本
    金1,373萬2,128元，至89年12月16日已嚴重虧損，壬○○顯
    有詐騙、背信及偽造文書之行為，且亦未依約履行債務。日
    盛證券公司對於其營業員壬○○顯未盡監督之責，依法應連
    帶負責。日盛銀行撥款有過失，亦應連帶賠償。伊係直至95
    年9月22日返台，親自前往被上訴人日盛證券公司調閱交易
    紀錄，方知上情。又壬○○另以幫伊買到華碩股票，將於88
    年8月18日現金配股，因當時伊將於88年7月返回加拿大，伊
    乃先行開立金額為47萬680元之取款憑條交付壬○○以憑辦
    理，迨伊於89年3月10日返台後，壬○○表示前次所開之金
    額不符，取款憑條已作廢，要求伊重開89年3月10日金額為
    42 萬1,800元之取款憑條，惟事實上壬○○並未買受華碩股
    票，而係侵占該2筆款項，致伊受有損害。爰依民法民法第
    179 條、第184條、第185條第1項、第188條、第193條、第
    216條第1項、第227條、第226條之規定，請求被上訴人壬○
    ○、日盛證券公司、追加被告日盛銀行就伊所受損害連帶負
    損害賠償責任等情，爰求為命被上訴人連帶給付1,653萬
    2,600元及自盜開融資融券帳戶日即88年6月29日起至清償日
    止，按年息5%計算利息之判決（逾此部分之請求已減縮不請
    求；另關於丁○○之訴部分則已經本院另以裁定駁回其上訴
    確定在案）。
四、被上訴人壬○○則以：伊係受上訴人再三請託，始於88年5
    月25日與上訴人簽立代客操盤合約書，利用丁○○之證券帳
    戶替上訴人全權買賣股票。而丁○○在日盛證券公司所開立
    之系爭融資融券帳戶，係採國外華僑通訊開戶方式完成，由
    丁○○親簽系爭融資融券開戶契約書，並蓋原印鑑後，寄回
    給當時在台之上訴人，再由上訴人拿到日盛證券公司松山分
    公司櫃台開戶，經當時經辦人員核對印鑑、簽名與證券戶相
    同後開戶，並非伊所盜開。上訴人確有委託伊代為操作融資
    融券帳戶股票交易，上訴人曾於89年2月返台查帳，當時即
    已知悉，且上訴人於同年3月間返回加拿大後，於同年4月17
    日之傳真文件表明「當日沖銷要以賺差價為主，不能以退部
    分手續費為主」；同年6月之傳真文件表示「該做空就做空
    ，該做多就做多」；同年11月14日之傳真文件表示「我才好
    跟老婆交待」、「我一再向老婆保證，你的操盤能力...」
    ，顯見上訴人主張伊不知情為不實。上訴人全權授權伊操作
    股票買賣後，經歷政黨輪替、核四停建、911恐怖攻擊事件
    、納莉水災等股市崩盤，造成嚴重虧損，且因丁○○之系爭
    證券活儲帳戶同時亦為上訴人之信用卡扣款帳戶，故系爭證
    券活儲帳戶內存款，除給付買賣股票之價金外，尚給付上訴
    人信用卡之扣款，並非完全遭伊虧損至零。況且依據代客操
    盤合約書第2條明定伊不可以碰錢及股票，伊並無丁○○之
    印鑑章，且丁○○之證券帳戶係採用劃撥交割，即股票買賣
    係用劃撥方式付款，無需用印鑑辦理交割，伊並未盜領系爭
    證券活儲帳戶內存款。上訴人所主張之事實，已經檢察官為
    不起訴處分，並經刑事法院駁回丁○○交付審判之聲請確定
    ，足證伊並無偽造文書、背信之行為。又 88年8月18日金額
    為47萬680元之取款憑條，係無摺提現，須經銀行主管核可
    ，伊並無權限可以領款。上訴人主張於89年1月返台時，壬
    ○○回報上開取款憑條47萬680元與現金配股之金額不符而
    作廢，要求另行開立89年3月10日金額為42萬1,800元之取款
    憑條，返還壬○○繳納華碩現金配股之代墊款云云，既不符
    常理，且亦乏證據證明云云；而被上訴人日盛證券公司及被
    告日盛銀行則以：按上訴人已自認於89年1月至3月間曾返台
    查帳，並發現壬○○操作失利之情形，顯見上訴人早在89年
    初，即已知悉壬○○之侵權行為，故上訴人依侵權行為之法
    則，請求被上訴人負損害賠償責任，已罹於時效。即使依據
    上訴人於91年7月間向財團法人中華民國證券暨期貨市場發
    展基金會提出申訴之時點計算，亦已逾越2年之消滅時效。
    丁○○所有之證券集保帳戶及系爭證券活儲帳戶之存摺、印
    章全係由上訴人帶到加拿大保管，並經上訴人在刑事訴訟偵
    查中證述明確，表明不再質疑壬○○偽填提款及盜蓋丁○○
    印章，有台灣台北地方法院檢察署（下稱台北地檢署）95年
    度偵續字第234號檢察官不起訴書處分書第3頁第13行至第19
    行可稽。又上訴人於89年1至3月間返台查帳，並未停止代客
    操作之授權及要求關閉丁○○之融資融券帳戶，仍繼續容許
    壬○○為其操盤，顯示在當時上訴人已承認壬○○代為執行
    之交易行為，已無侵權行為之「不法」、不當得利之「無法
    律上之原因」，此亦有上訴人於89年3月22日及同年8月10日
    給壬○○之傳真內容可資為證。
    是上訴人就其委託壬○○買賣股票之損失，自不應令非契約
    當事人之日盛證券公司、日盛銀行賠付其投資之虧損。又上
    訴人明知不得與營業員有代客操作約定，竟仍訂立合約，其
    本身亦有故意或重大過失。再者，系爭代客操盤合約書僅載
    明要求壬○○於低檔買進、高檔賣出，但高、低檔為何，實
    難認定，且投資必有風險，不能因代客操作發生虧損即認違
    約。再按一般上市上櫃公司若於前年度有獲利，經股東會決
    議後，則可為盈餘分派，即配予股東現金股利或股票股利，
    惟均屬無償，股東無須再繳納任何款項，故上訴人所云委託
    壬○○代繳現金配股之股款，顯非屬實。又銀行法於74年5
    月20 日修法後，目前活期存款帳戶內存款之提領，已不再
    強制規定必須檢附存摺；而依日盛銀行內部作手冊規定，無
    摺提款時，櫃檯僅需檢視取款憑條之印鑑及提款密碼是否無
    誤即可，僅有在變更提款密碼時，必須由存戶本人為之。故
    日盛銀行經檢視取款憑條上之印鑑及密碼為真正，而使第三
    人自丁○○之系爭證券活儲帳戶內以無摺方式領取47萬680
    元，並無背於善良管理人注意義務之情事等語，資為抗辯。
六、經查，上訴人與被上訴人壬○○早已認識。上訴人於 87年3
    月14日全家移民加拿大，之後，上訴人利用返台之機，前往
    找壬○○，詢問壬○○何以未幫伊買賣股票，壬○○表示因
    沒有授權書無法買賣，上訴人乃於88年5月28日與壬○○簽
    訂代客操盤合約書，約定壬○○義務性替上訴人操盤，股票
    買賣則使用伊妻丁○○之戶頭（應係指證券集保帳戶及證券
    活儲帳戶），處理原則為低檔時分批買進，高檔時分批賣出
    ，以電子高科技股為主，金融股為副，做波段式操作，不搶
    進搶出，不參加除權，所有將除權股票於除權前選適當高檔
    分批賣出，並交付丁○○便章一枚，已據上訴人自認在卷，
    並有上訴人不否認為真正之代客操盤合約書可按（見本院卷
    一第50頁背面、卷三第79頁、原審卷第208、209頁、本院卷
    一第162頁），且壬○○亦自認證券帳戶是丁○○的，實際
    的委託人應是上訴人，丁○○只是提供帳戶給伊夫使用（見
    台北地檢署94年度偵緝字第623號卷95年1月19日訊問筆錄、
    本院卷三第79頁背面、），再參以上訴人自認系爭證券活儲
    帳戶內存款扣除其中之46萬7,400元係屬丁○○所有外，其
    餘存款均屬伊所有（見本院卷三第21頁），足見上訴人與壬
    ○○均明知上訴人係實際買賣股票之人，僅係借用丁○○之
    系爭證券活儲帳戶使用，且上訴人係全權委託壬○○操作股
    票買賣，自堪認兩造間自88年5月28日起，即已約定由上訴
    人委任壬○○代為買賣股票。
七、次查，上訴人全家於87年3月14日即已移民加拿大，於88年6
    月29日丁○○並未返台，只有上訴人在台之事實，為兩造所
    不爭執，並有內政部移民署97年11月6日移署資處永字第097
    10380300號函檢送丁○○之入出國日期證明書及上訴人之入
    出國日期證明書可參（見本院卷一第128頁、原審卷第305頁
    、本院卷一第25頁）。雖上訴人主張88年6月29日，丁○○
    並未到場，乃壬○○盜用伊所交付之丁○○之便章，開立丁
    ○○之系爭融資融券帳戶，大作當沖，致嚴重虧損，侵害伊
    之權利云云。惟查：
（一）上訴人自認伊曾書寫91年7月1日陳情書，致日盛證券公司
      信義分公司經理陳吉利（見本院卷一第212頁），其內容
      即已表明：「....本人移民前，營業員叫本人要開個融資
      融券戶好避險，說如果買錯股票有開，當天可處理掉，如
      未開要第二天才可處理，本人也就開了，......」等語（
      見本院卷一第113頁、212頁）。
（二）另財團法人中華民國證券暨期貨市場發展基金會91年7 月
      31日（91）證基字第0894號函亦載明「洪君（指丁○○）
      表示：本人於八十七年三月十四日移民加拿大前，營業員
      要求本人開融資融券戶，...本人不疑有詐就開了，...」
      （見本院卷一第181頁），堪認丁○○向該會所提出之陳
      情書表示係應壬○○之要求開立系爭融資融券帳戶。
（三）再觀之丁○○於93年8月5日所提出之刑事告訴狀，亦已表
      明：「...被告壬○○深知告訴人全家移民不方便查帳，
      便要求告訴人於移民前需開立融資融券帳戶供避險之用，
      ...告訴人不疑便依被告壬○○之要求開立帳戶...」，有
      系爭刑事告訴狀附於台北地檢署93年度偵字第20870號偵
      查卷第7頁，此並經本院依職權調取上開卷宗查明無訛。
（四）又上訴人於96年7月10日在原審所提出之起訴狀，仍載明
      係壬○○慫恿上訴人在系爭融資融券申請書上蓋章等語（
      見原審卷第6、10頁），已足資證明開立系爭融資融券帳
      戶係經由上訴人與其妻丁○○同意，足見上訴人所云伊係
      於89年3月15日赴日盛銀行補登存摺，發見系爭證券活儲
      帳戶內僅剩739萬7661元，經查證結果始發現壬○○盜開
      系爭融資融券帳戶云云（見原審卷第8頁、本院卷一第174
      頁），顯然前後矛盾，殊不足取。雖上訴人另主張伊於89
      年3月15日至日盛銀行補登存摺，發現帳戶內僅剩餘739萬
      6661元，找壬○○理論，其公司經理己○○出來協商，要
      我不要提告，要我給壬○○時間，己○○還有說要退公司
      向我收取的傭金的一半給我，好像是千分之二，我當場表
      示我要保留法律追訴權云云（見本院卷一第174頁）。但
      此部分已為證人己○○所否認，並表明本件客戶在交易過
      程中都沒有異狀，這個帳戶已經開戶一年多，客戶也從來
      都沒有表示任何的異議（見本院卷一第174頁背面），且
      依據壬○○在本院及台北地檢署所提出其所收到之上訴人
      傳真函文內容，仍對壬○○表明「當日沖銷還是要以賺差
      價為主，不能以退部分手續費為主」（見台北地檢署94年
      度偵緝字第623號卷第40頁，本院卷二第96-97頁），顯然
      已對融資融券帳戶之操作方式即當日沖銷有明顯指示。另
      據日盛銀行98年4月23日日銀字第0982w00039090號函，丁
      ○○之系爭證券活儲帳戶內有於 89年4月5日存入9萬7102
      元、89年5月5日存入18萬7178元、89年6月5日存入5萬853
      4元。參諸該三筆交易憑證之轉帳收入傳票之摘要欄均為
      「手續費折讓」，有日盛銀行函文及轉帳收入傳票可按（
      見本院卷二第46-49頁），固堪認壬○○抗辯與上訴人間
      確有退佣之協議，惟尚難遽認上訴人係不同意系爭融資融
      券帳戶之開立。
（五）查日盛證券前松山分公司營業場所位處地下樓，於90年9
      月17日曾遭納莉颱風豪雨侵襲而遭水淹沒，相關書面開戶
      資料均遭泡水毀損，日盛證券公司已於90年10月3日以（
      90 ）日證管字第875號函文向台灣證券交易所股份有限公
      司核備在案，致無法提供丁○○之系爭融資融券帳戶之相
      關書面資料，有日盛證券公司97年9月23日日證字第09730
      094290號函足憑（見本院卷一第104頁），本院已無法調
      取相關資料。惟據證人己○○在本院證稱：「...券商受
      理客戶的開戶，如果人在國內，必須客戶親自來簽名開戶
      ，如果人在國外，可以用委託的方式，經過當地駐外單位
      的認證之後可以委託開戶，這是依據證券交易所訂定的營
      業規則辦理的。」（見本院卷一第173頁背面），並參照
      中華民國證券商業同業公會會員受託買賣有價證券徵信與
      額度管理自律規則第18條規定：「委託人應親自辦理開戶
      ，但無行為能力者、限制行為能力者、全權委託之投資者
      ，境外華僑或外國人、大陸人士、法人及法人派駐國外工
      作者，如非本人開戶，應依相關法令規章辦理」（見本院
      卷一第191頁），以及本院函請日盛證券公司於98年4月17
      日以日證字第0983000029630號函查復：「本公司依據（8
      9）台財證（二）字第04656號函得受理無行為能力者、限
      制行為能力者、全權委託投資信託或投資顧問事業之投資
      者、境外華僑或外國人、大陸人士、法人及法人派駐國外
      工作者之非本人開戶，故由上述可知，委託人如為境外華
      僑屬於本人親自開戶之例外情形，並無違反證券商負責人
      與業務人管理規則及證券商理規則之規定，特此更正本公
      司於97年9月23日函覆鈞院說明二有關『本公司依法僅得
      受理客戶親自開戶之陳述』。前述相關規定，並已於98年
      2月10日庭呈鈞院，且與證人己○○同日之陳述相符。」
      （見本院卷二第40、41頁），可知事實上處理開戶仍有例
      外之情形。丁○○當時已移民加拿大，日盛證券公司乃將
      其當作華僑身分而辦理，復因上訴人為實際買賣股票之人
      ，且僅係借用其妻丁○○之證券帳戶使用，上訴人、壬○
      ○及日盛證券公司均係在明知下，由委託人即上訴人出面
      申請，本屬委託人親自辦理系爭融資融券帳戶之開戶，故
      就開立系爭融資融券帳戶，雖因認定丁○○係加拿大僑民
      ，而在處理程序上有所不同，然此充其量僅係違反行政規
      章而已，但就上開開戶行為確係獲得上訴人及洪秀民同意
      ，已如上述，尚難僅憑此遽認壬○○及日盛證券公司之行
      為應構成盜用丁○○印章，盜開系爭融資融券帳戶，而構
      成侵權行為。
（六）雖上訴人於事後在本院主張伊前致給財政部證券暨期貨管
      理委員會之陳情書係將同意開立集保戶，誤書為系爭融資
      融券戶，以及在刑事訴訟偵查中之刑事告訴狀係由律師所
      提出云云（見本院卷一216頁、218頁、卷三第221頁背面
      、222頁），然查果如係筆誤，衡諸常情，實不可能一再
      出錯，其經歷時間已達數年之久。且上訴人委任代理人為
      訴訟行為，其效力及於本人，已非上訴人所得任意為相反
      之主張。雖上訴人自91年間起，即多次提出陳情書及刑事
      告訴狀，控訴遭壬○○詐騙、侵占及偽造文書，但上訴人
      亦自認丁○○之印鑑章及系爭證券活儲帳戶之印章係放在
      加拿大，由丁○○保管，僅於上訴人返台處理事務時會攜
      帶回台，從來沒有交給別人保管，且證券帳戶係採自動交
      割帳戶（見本院卷一第214頁、162頁），丁○○之股票買
      賣係採劃撥交割，即股票買進時係以劃撥方式付款，無須
      用印鑑辦理交割，丁○○之集保帳戶均為正常之買賣劃撥
      轉帳記錄，無異常提領或匯出情形，亦經台北地檢署查明
      ，並有台灣證券交易所股份有限公司就壬○○被丁○○檢
      舉未依指示下單買賣股票，致虧損一事之查核告書及說明
      書附於台北地檢署93年度偵字第20870號案件卷宗內第152
      -170頁，顯難認壬○○對上訴人涉有詐騙、侵占及偽造文
      書之犯行，相同事實經丁○○提出刑事告訴，經檢察官偵
      查結果，亦認無積極證據足以證明有涉犯背信罪、侵占罪
      及偽造文書等罪嫌而為不起訴處分，丁○○不服聲請再議
     ，仍受不起訴處分，有台北地檢署95年度偵緝字第623號、
      95年度偵續字第234號不起訴處分書可憑（見本院卷0000
      -000頁）。再依據台灣證券集中保管股份有限公司出具之
      「保管劃撥帳戶明細分類帳」，丁○○之集保帳戶係採劃
      撥轉帳，並無任何異常提領或匯出之情形（見台北地檢署
      93年偵字第20870號卷第169頁、176-186頁）。則上訴人
      主張日盛商銀未核對印鑑即撥款，而有過失云云，殊不足
      取。另外融資融券部分客戶祗須準備4成自備款，就可交
      易，其餘6成是由證券公司借給客戶，也就是融資買賣之6
      成交易款係由日盛證券公司直接向台灣證券交易所股份有
      限公司給付，辦理交割手續，此部分並未經日盛銀行由丁
      ○○之帳戶內撥款，日盛銀行並無任何過失可言。
（七）再者，依上訴人所具之陳情書及刑事告訴狀均已足證明上
      訴人自91年間起即已知悉上情，並已據上訴人提起壬○○
      涉有詐騙、偽造文書及背信之刑事告訴，上訴人竟遲至96
      年7月10日始提起本件訴訟，顯已逾2年之消滅時效，已為
      上訴人自認在卷（見本院卷二第32頁），被上訴人日盛證
      公司及日盛銀行提出時效抗辯，自屬有據。
八、至上訴人雖主張伊曾開立88年8月18日金額47萬680元之取款
    憑條；89年3月10日金額42萬1,800元之取款憑條，交與壬○
    ○，以支付華碩股票現金配股，但事實上該2筆款項係遭壬
    ○○所侵占云云（見本院卷一第175頁）。惟為壬○○所否
    認；且查：經本院函請大華證券股份有限公司於98年12月22
    日以(98)華證(股)字第02323號函查復：「丁○○於88年並
    無參與華碩電腦公司之現金增資案。」（見本院卷三第141
    頁），足見已無給付華碩股票現金配股一事。再經參酌上訴
    人既已開立取款憑條交付壬○○領取現金，衡諸常情理應會
    關心該筆款項之用途始末，然上訴人於89年3月返台後，僅
    因壬○○稱前一張取款憑條金額不符作廢，就再重新開立89
    年3月10日金額42萬1800元之取款憑條一紙交壬○○領取現
    金，卻未究明前一紙取款憑條是否曾有領取現金之情形，顯
    與常情有悖。更何況公開上市上櫃之公司經股東會決定可為
    盈餘分派，發放現金股利或股票股利，股東根本不需再繳納
    股款。再查，88年8月18日金額47萬680元之取款憑條，已據
    日盛銀行函復本院係無摺領現，有該行個人理財處98年10月
    28昌日銀字第0982W00000000函可按（見本院卷三第60頁）
    ，復據證人甲○○在本院到場稱無摺領現是要經主管授權才
    可以提領（見本院卷三第202頁背面），已足證明並非壬○
    ○單獨一人憑該紙取款憑條即可領款。而上開二紙取款憑條
    既均係由上訴人本人所開立，且存摺及印鑑章，領款密碼均
    係由上訴人持有，依經驗法則或論理法則可資認定均係由上
    訴人本人領款，而上訴人復不能舉證證明伊所開立之上開二
    紙取款憑條確係交付予壬○○領取現金，足見上訴人主張該
    二筆款項係遭壬○○所侵占云云，殊非可取。
九、末查，上訴人因移民加拿大，客觀事實上無法親自操作股票
    買賣，乃全權委託壬○○代為買賣股票。上訴人雖主張伊於
    87年3月14日移民加拿大前，曾影印一份經濟日報之證券行
    情表（見原審卷第311頁），指定聯電、台積電、宏電、精
    業及華碩等5支股票，要求壬○○依歷史低價分批買進。88
    年5月伊返台後，壬○○要求簽訂代客操盤合約書，伊始與
    之簽訂系爭合約書，但並非全權委託，而是指定買賣上開5
    支電子股云云，然觀之上訴人所出具之代客操盤合約書，並
    未就上開5支股票特別加以註明，僅記載「...買賣股票需遵
    行以下原則。一、低檔時分批買進，高檔時分批賣出，以電
    子高科技股為主，金融股為副，做波段式操做，不可搶進搶
    出。不參加除權，所有將除權股票於除權前選適當高檔分批
    賣出...」（見原審卷第208頁）。再經參酌買賣股票原本即
    具有極大風險，無法保證必可賺錢，所謂「低檔」買進，「
    高檔」賣出，及「近歷史低價」等名詞均屬不確定之概念，
    每人對於所謂之低檔、高檔、或歷史低價之解釋、研判未必
    相同，亦未必料中，則選擇何時買進、何時賣出會有不同，
    其結果自亦會不同，故依上開契約文義解釋，實無法認定上
    訴人已明確指定壬○○須購買聯電、台積電、宏電、精業、
    華碩5支股票。其既未指定股票種類、數量、價格而委託壬
    ○○買進、賣出，自構成全權委託，是上訴人主張其簽訂代
    客操盤合約書就是一份保本合約，目的在保護伊之每筆買賣
    只賺不賠，並非全權委託云云（見原審卷第277頁），應屬
    事後避就之詞，殊非可取。
十、至於上訴人雖主張伊曾於89年3月22日、同年4月16日、同年
    4月17日及同年8月10日致壬○○傳真函文指示壬○○全部出
    清云云，並提出上開傳真函文為據（見原審卷第307-309頁
    ），惟壬○○否認有收到89年3月22日之傳真函文，抗辯伊
    所收受之89年4月16日、同年4月17日之傳真函文與上訴人所
    提出之上開同日2紙傳真函內容不同，並有壬○○收到之該2
    份傳真函文可憑（見台北地檢署94年偵緝字第623號卷第39
    、40頁、本院卷二第96頁）。經查，上訴人在檢察官偵查中
    已承認伊先傳真壬○○89年4月17日傳真函文內容，因內容
    不齊全，所以又在原來之傳真函文後補寫二行半，再傳真予
    壬○○云云（見台北地檢署95年度偵續字第234號卷宗第24
    頁），據此足證壬○○所辯屬實，自應以壬○○所收到之傳
    真文件為據。觀之壬○○所收到上訴人之傳真函文，其中89
    年4月17日傳真函內容並無提及股票買賣之事，89年4月16日
    之傳真函文內容則僅記載「...當日沖銷還是要以賺差價為
    主，不能以退部分手續費為主，...」，亦無要求壬○○停
    止買賣股票之明確指示，顯然上訴人於89年4月16、17日止
    ，仍容任壬○○操作買賣其所指定上開5支電子公司以外其
    他公司發行之股票。上訴人與壬○○間就股票操作指示，除
    上開代客操盤合約書之約定外，別無其他積極證據足資證明
    上訴人對於壬○○有停止操作之具體指示，此部分其主張尚
    非可取。再參諸丁○○前開供作買賣交割股款用之系爭證券
    活儲帳戶內，自88年5月13日起即有大量之股票買賣股款交
    割紀錄，迄至89年3月17日帳戶內餘額最高曾達2,400萬
    9,985元，已超過上訴人所稱本金1300萬元甚多，有該帳戶
    交易明細在卷可憑（見原審卷第85頁），足見壬○○替上訴
    人操作股票買賣，並非均係處於虧損狀態，是壬○○辯稱伊
    均係出於為上訴人利益而操作等語，應屬可取。另依據壬○
    ○所收到上訴人89年8月10日之傳真函文，其內容為「一、
    股市萬點左右作空，捌千點左右作多。二、以下五支股票(
    聯電、台積、華碩、精業、鴻海)除完權後盤整好，你看跌
    不下時或捌仟點以下左右，請分批全部資金買進，等漲至近
    萬點或股價漲至高檔再分批出清...」（見台北地檢署94年
    偵緝字第623號卷第41頁），固係指示壬○○買賣特定之股
    票，但壬○○表示當時已發生嚴重虧損已無法依其指示買賣
    ，亦有該帳戶交易明細表可按（見原審卷第107頁），再參
    以89年2月至10月間因總統大選、政局不穩、核四停建等因
    素，致股價指數自1萬多點跌至5,000多點之事實，確有網路
    下載資料在卷可稽（見95年偵續字第234號卷第35-45頁），
    亦難認係因可歸責於壬○○之事由所致。
十一、壬○○係日盛證券公司之高級營業員，依證券業務人員管
      理規則，應本於誠實及信用原則，不得受理客戶對買賣有
      價證券之種類、數量、價格及買進或賣出之全權委託。惟
      其竟與上訴人訂立系爭代客操盤合約書，致被財政部證券
      暨期貨管理委員會依證券交易法第56條規定，於92年4月9
      日以台財證二字第09200015 00號函對壬○○予以停止其
      一年業務執行處分，固有財政部證券暨期貨管理委員會93
      年5月13日台財證二字第0930002015號函在卷足稽（見原
      審卷第210頁、第211頁）。惟此充其量僅屬對於壬○○違
      反行政規章所為之行政處罰。雖壬○○於事後因代上訴人
      操作買賣股票，未如預料，致發生虧損，惟仍企圖挽回劣
      勢，希望轉虧為盈，致未及時將帳戶內虧損據實告知上訴
      人，其既係出於上述善意，尚難遽認其有違反委任契約進
      行操作股票投資之義務。故上訴人主張壬○○有違反契約
      損害賠償之債務不履行責任，尚不足取。
十二、上訴人雖又主張被上訴人等共同將伊之本金1373萬2428元
      支付佣金、稅金、手續費、利息而用罄，應連帶負民法第
      179條所定之不當得利返還責任云云，為被上訴人所否認
      ，況且買賣股票依法應繳納證券交易稅及手續費，被上訴
      人日盛證券公司代扣繳稅金及收取手續費，於法有據，至
      於壬○○領取佣金係日盛證券公司為鼓勵其屬營業員認真
      工作所作之給付，且該佣金係由日盛證券公司給付，而非
      非丁○○之系爭證券活儲帳戶內扣除，壬○○獲取利益與
      上訴人受有損害兩者間並非基於同一原因事實，而上訴人
      復不能舉證證明被上訴人確已因此而無法律上之原因受有
      利益，致上訴人受有損害，是上訴人所為此部分主張，亦
      屬無據。
十三、從而，上訴人依據不當得利法則及本院追加侵權行為及債
      務不履行之法則，請求被上訴人壬○○，日盛證券公司及
      在本院追加被告日盛銀行應連帶給付上訴人1,653萬2,600
      元及加付法定遲延利息部分，均為無理由，不應准許。原
      審就上開不應准許部分（除追加之訴部分外）所為上訴人
      敗訴之判決，理由雖與本院不同，但其結果並無二致，仍
      應維持。上訴論旨指摘原判決此部分不當，求予廢棄改判
      ，應認為無理由。
十四、至兩造之其餘攻擊或防禦方法及未經援用之證據，經斟酌
      後，認為均不足以影響本判決之結果，自無逐一詳予論駁
      之必要，併此敘明。
據上論結，本件上訴應認為無理由，追加之訴為無理由，依民事
訴訟法第449條第2項、第78條，判決如主文。
中    華    民    國    99    年    6     月    1     日
                  民事第六庭
                        審判長法  官 林鄉誠
                              法  官 楊豐卿
                              法  官 張  蘭
正本係照原本作成。
如不服本判決，應於收受送達後20日內向本院提出上訴書狀，其
未表明上訴理由者，應於提出上訴後20日內向本院補提理由書狀
（均須按他造當事人之人數附繕本）上訴時應提出委任律師或具
有律師資格之人之委任狀；委任有律師資格者，另應附具律師資
格證書及釋明委任人與受任人有民事訴訟法第466條之1第1項但
書或第2項（詳附註）所定關係之釋明文書影本。
中    華    民    國    99    年    6     月     3    日
                              書記官 黃麗玲
附註：
民事訴訟法第466條之1（第1項、第2項）：
對於第二審判決上訴，上訴人應委任律師為訴訟代理人。但上訴
人或其他法定代理人具有律師資格者，不在此限。
上訴人之配偶、三親等內之血親、二親等內之姻親，或上訴人為
法人、中央或地方機關時，其所屬專任人員具有律師資格並經法
院認為適當者，亦得為第三審訴訟代理人。

司法院資訊處製作；財團法人民間司法改革基金會備份。
